【裁判字號】    98,上易,1222
【裁判日期】    990428
【裁判案由】    侵權行為損害賠償
【裁判全文】
臺灣高等法院民事判決                98年度上易字第1222號
上    訴    人
即附帶被上訴人  甲○○
訴  訟  代理人  乙○○
被  上  訴  人
即  附帶上訴人  丁○○
                丙○○
共同訴訟代理人  吳俊達律師
當事人間請求侵權行為損害賠償事件，上訴人對於中華民國98年
10月19日臺灣臺北地方法院97年度訴字第4086號號第一審判決提
起上訴，被上訴人提起附帶上訴，本院於99年3月31 日言詞辯論
終結，判決如下：
    主  文
上訴駁回。
原判決關於駁回附帶上訴人下列第三項之訴及其訴訟費用部分均
廢棄。
附帶被上訴人應再給付附帶上訴人丁○○新臺幣拾萬元、附帶上
訴人丙○○新臺幣肆萬伍仟元，及均自民國九十七年一月九日起
至清償日止按週年利率百分之五計算之利息。
附帶上訴人丙○○之其餘附帶上訴駁回。
廢棄改判部分之第一審、第二審附帶上訴訴訟費用，由附帶被上
訴人負擔。駁回部分之第二審上訴及附帶上訴訴訟費用，由上訴
人及附帶上訴人丙○○各自負擔。
    事實及理由
一、被上訴人主張：上訴人於95年12月4日上午8時許，騎乘車牌
    OBL-769號重機車沿臺北市○○路○ 段由南向北行駛於3線道
    之中間車道上，行經臺北市○○路○段73 巷巷口時欲向右切
    換至外側車道，竟疏未注意兩車併行距離及車前狀況，貿然
    向右切換車道行駛，適同向外側車道由被上訴人丁○○騎乘
    車牌DNT-705 號後座附載被上訴人丙○○之輕機車駛至該處
    ，上訴人重機車右側車身撞及被上訴人丁○○之輕機車左前
    側車身，被上訴人人車倒地，被上訴人丁○○因而受有頭部
    外傷併腦震盪、右手大拇指骨折、胸部挫傷、臉部及左膝蓋
    擦傷，被上訴人丙○○因而受有頭部外傷、右肩拉傷、左膝
    挫傷併擦傷等傷害，被上訴人丁○○並留有腕關節活動受限
    、記憶力變差及嗅覺喪失之後遺症。爰依民法侵權行為之法
    律關係，求為上訴人應給付被上訴人丁○○新臺幣（下同）
    130萬2,593元， 及其中92萬6,999元自原審起訴狀繕本送達
    翌日起算， 其餘37萬5,594元自原審追加書狀繕本送達翌日
    起算法定遲延利息； 上訴人應給付被上訴人丙○○30萬9,2
    40元及自原審起訴狀繕本送達翌日起算法定遲延利息之判決
    。
    原審判決：上訴人應給付被上訴人丁○○69萬7,537元、 被
    上訴人丙○○1萬4,000元，及均自97年1月9日起算之法定遲
    延利息；被上訴人其餘之訴駁回。
    被上訴人就原審駁回其中有關精神慰撫金部分，提起部分附
    帶上訴，聲明：(一)上訴駁回。(二)附帶上訴部分：1.原判決關
    於駁回附帶上訴人下列第2 項請求部分廢棄。2.附帶被上訴
    人應再給付附帶上訴人丁○○10 萬元、附帶上訴人丙○○5
    萬元，及均自97 年1月9日起算之法定遲延利息。
二、上訴人聲明：(一)原判決關於命上訴人給付部分廢棄。(二)上開
    廢棄部分，被上訴人在第一審之訴及假執行之聲請均駁回。
    (三)附帶上訴駁回。
    並以：(一)本件車禍發生時，上訴人騎乘車牌OBL-769 機車是
    在被上訴人丁○○騎乘機車之前方，非如被上訴人所述：上
    訴人機車自左後方駛來，並急速右切撞及丁○○機車之左側
    車身云云，實則上訴人騎乘之機車靠右行駛時，已先打方向
    燈並從右後視鏡看右後方無來車後，始減速靠右行駛，已盡
    應盡之注意義務，係被上訴人丁○○騎乘機車未注意車前狀
    況撞擊上訴人騎乘之機車，本件車禍完全係可歸責於被上訴
    人丁○○，上訴人並無任何過失。(二)縱認上訴人應負賠償責
    任，被上訴人丁○○就本件車禍亦與有過失。(三)被上訴人於
    醫院之診斷證明書費均非醫療上必要費用，不能請求賠償；
    且其等已於台大醫院、臺北榮民總醫院（下稱榮總）、中山
    醫院治療，自無再於安康中醫診所就醫之必要。(四)被上訴人
    丁○○之頸圈費用，係因其罹患頸椎軟骨突出症而支出，與
    本件車禍無關。另被上訴人丙○○之第四、五節腰椎關節鬆
    動，亦與本件車禍無關，則其因第四、五節腰椎關節鬆動而
    支出之背架費用，自不能請求上訴人賠償。(五)被上訴人丁○
    ○由其子彭瑋之看護費1天2,000元，惟彭瑋乃丁○○之
    子，本即應從事家務，並無支出此看護費之必要。(六)被上訴
    人丁○○手腕關節有好轉可能，應請其提出現時狀態再憑以
    認定有無減損勞動能力。況丁○○從事打掃工作，係輕度或
    中度勞力工作，非提重物之工作，丁○○之傷勢不致減少其
    勞動能力。(七)原審判令給付被上訴人丁○○之精神慰撫金30
    萬元過高，應以10萬元以下為適當等語抗辯。
三、兩造不爭執之事實：
  (一)上訴人於95年12月4日上午8時許，騎乘車牌OBL－769號重機
    車沿臺北市○○路○段由南向北行駛於3線道之中間車道上，
    途經基隆路4段73 巷巷口時，適有被上訴人丁○○騎乘、後
    座附載被上訴人丙○○之車牌DNT－705號輕機車駛至該處，
    上訴人重機車右側車身與被上訴人丁○○之輕機車左前側車
    身發生碰撞，上訴人機車並未倒地，被上訴人丁○○、丙○
    ○則人車倒地，被上訴人丁○○受有頭部外傷併腦震盪、右
    手大拇指骨折、胸部挫傷、臉部及左膝蓋擦傷，被上訴人丙
    ○○受有頭部外傷、右肩拉傷、左膝挫傷併擦傷等傷害，有
    道路交通事故現場圖、道路交通事故補充資料表、交通事故
    談話紀錄表、道路交通事故調查報告表、兩造車損及現場照
    片、台大醫院95年12月5日診斷證明書2件可稽（原審附民卷
    第18、64頁，原審調字卷第22-31頁）。
  (二)上訴人因上開時地發生車禍，經臺灣臺北地方法院檢察署檢
    察官提起公訴（96年度偵字第858 號），原審法院刑事庭以
    96年度交易字第623 號刑事判決以上訴人因過失傷害人，判
    處有期徒刑3 月，如易科罰金以壹仟元折算壹日，減為有期
    徒刑1月又15 日，如易科罰金以壹仟元折算壹日確定，有起
    訴書及刑事判決足憑（原審附民卷第10-12、84-86頁）。
  (三)本件車禍發生後，華山產物保險股份有限公司已分別理賠強
    制汽車責任險理賠金予被上訴人丁○○11,799元、丙○○2,
    310元。
四、本件爭點在於：
  (一)上訴人就本件車禍是否應負過失之責任？被上訴人是否與有
    過失？
  (二)被上訴人請求之各項損害，有無理由？
五、上訴人就本件車禍是否應負過失之責任？被上訴人是否與有
    過失？
  (一)查上訴人於95年12月4日上午8時許，騎乘車牌OBL－769號重
    機車沿臺北市○○路○段由南向北行駛於3線道之中間車道上
    ，途經基隆路4段73 巷口，欲向右切換至外側車道時，適同
    向外側車道被上訴人丁○○騎乘車牌DNT－705號輕機車駛至
    該處，上訴人重機車右側車身與被上訴人丁○○輕機車左前
    側車身碰撞，上訴人機車並未倒地，被上訴人丁○○、丙○
    ○則人車倒地，被上訴人並均受傷等情，已如上述。本件上
    訴人於本件車禍發生後接受警員訊問時即自承：伊有打右側
    方向燈，再沿外側車道左側向右（路邊切出）等語，有交通
    事故談話紀錄表可按（原審調字卷第24頁）；再參被上訴人
    丁○○於刑案中所陳：伊騎機車從公館往世貿方向行駛，在
    慢車道最右邊的直行車，車速約20幾公里，綠燈剛起步，上
    訴人就從旁邊撞過來，伊被撞之後就昏倒等語（刑案第一審
    卷第31頁反面），與被上訴人丙○○所述：被上訴人丁○○
    騎車，從公館往世貿方向，當時在慢車道最右邊，是綠燈剛
    起步，上訴人從我們左後方過來，撞倒我們左側車身之情一
    致（刑案第一審卷第32頁反面），輔斟酌卷附之道路交通事
    故現場圖所繪上訴人機車向右側行進切出、被上訴人丁○○
    機車倒地之刮地痕往右偏斜且靠近右側路線（原審調字卷第
    22頁），以及上訴人機車車損係右側車身擦痕、被上訴人丁
    ○○機車左側車身刮地痕之車損照片（ 原審調字卷第29-30
    頁）等證據，堪認：被上訴人丁○○機車乃直行車，上訴人
    機車欲自左側向右切出時，未注意右側被上訴人丁○○機車
    之行車動態，致上訴人於轉向過程中右側車身與被上訴人丁
    ○○機車左側車身擦撞，則上訴人有疏未注意保持併行同向
    車距離之過失行為，致發生本件車禍。臺北市車輛行車事故
    鑑定委員會及臺北市交通局臺北市車輛行車事故鑑定覆議委
    員會，亦均鑑定認為上訴人轉向疏忽，有臺北市行車事故鑑
    定委員會96年2月15日北鑑審字第09630042000號函、臺北市
    交通局 97年12月15日北市交安字第09734387200號函及所附
    鑑定書在卷（原審附民卷第14-16頁，原審訴字卷第172-174
    頁），應堪採憑。
  (二)上訴人雖辯稱：本件係因被上訴人丁○○機車車速太快，其
    機車車損均在左方，並向左倒地，可見被上訴人丁○○因車
    速太快自後方向左碰撞上訴人之機車，被上訴人丁○○就本
    件車禍與有過失云云。惟查本件事故發生當時係星期一早上
    8時、在交通流量甚大之基隆路4段上，被上訴人丁○○以輕
    機車附載其女被上訴人丙○○，於該路73巷巷口停等紅燈，
    綠燈甫亮正欲起步，衡情應無騎乘車速太快之可能，上訴人
    復未舉出積極證據證明，自無可採。且本件苟如上訴人所述
    ：係因被上訴人丁○○機車自後騎來，向左碰撞上訴人機車
    者，則被上訴人丁○○之機車車損依理應在左側車頭，而非
    在左側車身，是上訴人所述即與事實不符，而不足取。又被
    上訴人丁○○機車遭撞擊後雖向左方倒地，然因其當時在綠
    燈甫亮剛起步時，兩造車速衡情均非甚快，則於碰撞發生時
    被上訴人丁○○可能採取緊急反應而往反方向閃躲，以求平
    衡避免倒地，不能僅以被上訴人丁○○機車向左側倒地，即
    遽以論斷其向左側行進而致發生撞擊。又本件上訴人因上開
    車禍之過失傷害他人行為，業經原審法院刑事庭以96年度交
    易字第623號刑事判決判處有期徒刑3月，如易科罰金以壹仟
    元折算壹日，減為有期徒刑1月又15日，如易科罰金 以壹仟
    元折算壹日確定，有刑事判決足憑（原審附民卷 第84-86頁
    ）。故上訴人所辯：被上訴人丁○○就本件車禍與有過失之
    各項辯解，均無可取。
  (三)再查被上訴人於本件車禍發生後即送台大醫院急診，經醫初
    步診斷，被上訴人丁○○受有頭部外傷併腦震盪、右手大拇
    指骨折、胸部挫傷、臉部及左膝蓋擦傷等傷害，被上訴人丙
    ○○則受有頭部外傷、右肩拉傷、左膝挫傷併擦傷等傷害，
    有台大醫院95年12月5日診斷證明書2紙可按（原審附民卷第
    18、64頁），可見上訴人之過失行為與被上訴人之傷害間有
    相當因果關係，故被上訴人依侵權行為之法律關係請求上訴
    人負賠償責任，洵屬有據。
六、按不法侵害他人之身體或健康者，對於被害人因此增加生活
    上需要時，應負損害賠償責任，且不法侵害他人之身體、健
    康，被害人雖非財產上之損害，亦得請求賠償相當之金額，
    為民法第184條第1項前段、第193條第1項及第195條第1項所
    明定。茲就被上訴人所主張之損害分別審酌如下：
  (一)被上訴人丁○○部分：
    1.醫療費用：
      (1)查被上訴人丁○○因本件車禍受傷，先後前往台大醫院
        、中山醫院及榮總治療，因而支出如原判決附表二「丁
        ○○部分」所示之台大醫院醫療費用3, 649元、中山醫
        院醫療費用6,770元及榮總醫療費用2,580元，業據被上
        訴人丁○○提出上開醫院醫療單據在卷（原審附民卷第
        24-58頁），本院核上開醫療費 用係被上訴人丁○○因
        本件車禍受傷而前往各該醫院（神經）外科、骨科就診
        治療而支出者，且此費用係其在全民健康保險制度中支
        出之自付金額部分，應屬必要。雖上訴人指摘：診斷證
        明書費非醫療上必要費用云云，惟查診斷證明書費係被
        上訴人丁○○為證明其所受本件車禍損害發生及其範圍
        ，以實現其損害賠償債權所支出之必要費用，且此係因
        上訴人之侵權行為所引起，應納為損害賠償之一部分，
        最高法院92年度台上字第2643、2653號及93年度台上字
        第1159號判決均採相同見解可供參考，故原審判決於附
        表二丁○○部分准許被上訴人丁○○得請求台大醫院95
        /12/5證書費150元、中山醫院96/1/30證明書費300元、
        榮總96/1/25、96/9/20證明書 費各100元等項，核無不
        合，上訴人之指摘委無可採。至於被上訴人丁○○就原
        審判決不准之台大醫院證書費90元、中山醫院指定醫師
        費4,450元部分，未據聲明不 服，不在本院審理範圍，
        併此敘明。
      (2)又被上訴人丁○○於受傷後亦前往安康中醫診所，尋求
        中醫方式治療因而支出醫療費用7, 950元，亦據提出安
        康中醫診所門診醫療收據附卷（原審附民卷第60頁），
        復經上訴人於原審不爭執（原審訴字卷第273 頁反面）
        ，應予准許。雖上訴人於本審再予爭執，然按當事人對
        於他造主張之事實於言詞辯論時不爭執者，視同自認；
        自認之撤銷，除別有規定外，以自認人能證明與事實不
        符或經他造同意者，始得為之，為民事訴訟法第280 條
        第1項前段及第279條第3 項分別明定。本件上訴人既已
        於原審98年9月16 日言詞辯論時對被上訴人丁○○之安
        康中醫診所醫療部分並不爭執，業據該日筆錄載明（原
        審訴字卷第273 頁反面），依上開規定視同自認，茲事
        後欲撤銷該自認，既未證明與事實不符，且未經被上訴
        人丁○○同意，是上訴人於原審所為不爭執之視同自認
        應不得撤銷，故上訴人就此部分之指摘，應無足取。
      (3)上訴人另抗辯：被上訴人丁○○之「頸部椎骨軟骨」及
        「突出舟狀骨骨囊腫」，均非本件車禍所肇致，不得請
        求給付相關如原判決附表一第2項中山醫院編號14-20之
        費用、第3項榮總編號7之費用等節。惟查：
        被上訴人丁○○於本件車禍發生後之1 月餘即因頸部
          椎間軟骨突出，而自96年1月30 日起至中山醫院神經
          外科治療，有中山醫院96 年1月30日診斷證明書附卷
          （原審附民卷第20頁），而頸部遭受撞擊有可能造成
          頸椎受傷，導致椎間軟骨突出，被上訴人丁○○即自
          96年1月30日至97年8月5日門診治療4次，亦經中山醫
          院97年12月31日山醫總字第0513號函覆綦詳（原審訴
          字卷第191頁） ，再參被上訴人丁○○其前並無頸部
          椎間疾病之病史，因認被上訴人丁○○之頸椎軟骨突
          出係因本件車禍所肇致。
        又被上訴人 丁○○於96年1月11日至榮總骨科就醫，
          主訴95年12月因創傷意外造成手腕、左下肢及左上肢
          麻痛，經Ｘ光檢查為右側第一掌骨骨折及舟狀骨骨囊
          腫；其罹患之舟狀骨骨囊腫是於受傷後造成，創傷為
          舟狀骨骨囊腫形成的原因，被上訴人丁○○罹患之舟
          狀骨骨囊腫與被上訴人丁○○之95年12月受傷間有一
          定關係，業經榮總98年1月7日北總骨字第0980000442
          號、98年9月3日北總骨字第0980019135號函覆明確（
          原審訴字卷第203、265頁），足見被上訴人丁○○之
          舟狀骨骨囊腫與本件車禍間有相當因果關係存在。
      (4)依上所陳，被上訴人丁○○得請求賠償之醫療費用共計
        2萬949元（3,649+6,770+2,580+7,950=20,949）。
    2.增加生活上需要：
      (1)被上訴人丁○○主張：其因系爭車禍需由他人照顧看護
        1日，看護費用2,000元，已經上訴人於原審表示不爭執
        （原審訴字卷第273 頁反面），斟酌被上訴人丁○○發
        生本件車禍後頭部外傷併腦震盪、右手大拇指骨折、胸
        部挫傷，緊急送台大醫院急診，當天應有他人照護之必
        要。被上訴人丁○○雖係由其子彭瑋看護，惟親屬間
        之看護，縱因出於親情而未實際支付該費用，然其所付
        出之勞力，尚非不能以金錢為評價，而此種基於身分關
        係之恩惠，自不能加惠於加害人，而應比照一般看護情
        形，認被害人受有相當看護費之損害，命加害人賠償，
        始符民法第193條第1項所定增加生活上需要之意旨，最
        高法院89年度台上字第1749號、92年度台上字第1626號
        判決均為相同見解可供參考。況被上訴人丁○○受有頭
        部外傷併腦震盪之傷害，其子看護須付出相當心力，應
        認看護費與職業看護有相當之金錢評價，始符公允。而
        被上訴人丁○○請求給付之看護費用2 千元，核與一般
        醫院之看護費水準相符。是故，被上訴人丁○○請求上
        訴人給付1天看護費2,000元，應屬正當。
      (2)再被上訴人丁○○因本件車禍致受有右手大拇指骨折之
        傷害，因而支出860 元購買拇指固定帶，有收據可參（
        原審附民卷第59頁下方）；其因本件車禍致頭部碰撞致
        受有頸部椎間軟骨突出之傷害（詳如前開六、(一)1.(3)所
        述），故支出3,500 元購買頸圈以資支撐固定，亦有中
        山醫院96年1月30 日診斷證明書及統一發票足憑（原審
        附民卷第20、59頁上方），核均係因本件車禍增加生活
        上需要之必要費用，應予准許。
      (3)是則，被上訴人丁○○得請求增加生活上需要之費用共
        計6,360元（2,000+860+3,500=6,360）。
    3.工資損害及勞動能力減損：
      (1)查被上訴人丁○○發生本件車禍前，擔任清潔工，工作
        內容包括打掃及拖地，業據其陳明，並為上訴人所不爭
        執（原審訴字卷第273 頁反面）。查被上訴人丁○○於
        95年12月4 日發生本件車禍，緊急前往台大醫院急診經
        診斷後即離院，嗣於翌日（95年12月5 日）前往中山醫
        院門診作檢查，並於同年12月7 日為石膏固定，同年月
        19日更換石膏，期間門診追蹤，直至96年1 月16日拆除
        石膏；其後於96年1月30 日醫師診斷頸椎軟骨突出，必
        須追蹤治療以頸圈固定6 週；復於96年1月11日、1月18
        日及1月25 日因右側第一掌骨骨折及舟狀骨骨囊腫至榮
        總門診，醫囑需復健，康復時間需4 個月等情，有上開
        醫院之診斷證明書多紙可憑（ 原審附民卷第19-21頁）
        ，因認被上訴人丁○○自本件車禍發生之 95年12月4日
        起至96年5月25 日止，均需治療復健，為其休養期限必
        要期間，完全無法工作。
      (2)再參被上訴人丁○○之95年度工作所得為13萬元，業據
        提出95年度所得扣繳暨免扣繳憑單為證（原審附民卷第
        63頁），據以計算每月平均薪資為1萬833 元（130,000
        ÷12＝10,833，小數點以下四捨五入，下同），則其自
        95年12月4日至96年5 月25日止（5月又22天）因不能工
        作而受有薪資損失共計62,109元【10,833x（5+22/30）
        =62,109】。
      (3)另查被上訴人丁○○因本件車禍受有舟狀骨骨囊腫及右
        側腕關節骨折之傷害，致腕關節活動輕度受限，從事粗
        重工作會受限制（如提重物）；其於96年12月21日至97
        年5月9日到國軍松山總醫院復健科就診，其右側腕關節
        角度掌屈45度，背屈30度，合併活動角度75度，可擔任
        輕度至中度工作，但提重物等工作仍不宜，其手腕關節
        活動輕度受限，對一般勞動能力受損約30% 左右，有榮
        總98年3月25日北總骨字第0980006158號及98 年9月3日
        北總骨字第0980019135號函、國軍松山總醫院97年10月
        22日醫松醫療字第0970001997號函等件可稽（原審訴字
        卷第155、216 、265頁）。而被上訴人丁○○係從事清
        潔工作，必須操作使用吸塵器等各項清潔工具、提水、
        移除物品、提取垃圾，在工作過程搬提重物之情形所在
        多有，則其因本件車禍致手腕關節活動受限，應會對於
        其從事清潔工作有所影響，上訴人仍空口否認，與事實
        不符，應無可採。
      (4)又依勞動基準法第54條第1項第1款規定：勞工非年滿65
        歲不得強制退休，則被上訴人丁○○主張65歲為其勞動
        能力屆滿之年齡，洵屬有據，上訴人爭執不應計算至65
        歲，與上開規定不符，自無足取。承上所云，被上訴人
        丁○○自休養必要期間96年5月25日之翌日即96年5月26
        日起應可回復工作，惟其因腕關節受限致勞動能力減損
        30%，則自96年5月26日起至本件訴訟事實審言詞辯論終
        結前之99年3月30日止 （2年10個月又5天），其所受已
        屆期之勞動能力減損30%之金額為11萬1,042元【130,00
        0x30% x[2+(10+5/30)/12]=111,042】；再自99年3月31
        日起至其屆滿65 歲（106年4月15日）止（7年又15日，
        即7.041年）， 依霍夫曼計算式扣除期前法定利息後，
        上訴人應賠償之勞動能力減損30%金額為24萬395元【13
        0,000x30%x[6.133601＋0.041x(6.000000-0.133601) ]
        =39000x6.000000000= =240,395】， 總計為35萬1,437
        元（111,042+240,395 = 351,437）， 原審就此部分判
        決31萬9,918元，被上訴人丁○○並未聲明不服， 則應
        僅以31萬9,918元計算。
    4.精神慰撫金：
      (1)查被上訴人丁○○因95年12月4 日本件車禍發生，受有
        頭部外傷併腦震盪、右手大拇指骨折、胸部挫傷、臉部
        及左膝蓋擦傷，且因頭部撞擊致頸部椎間軟骨突出及舟
        狀骨骨囊腫，必須前往門診治療，長期復健，且休養至
        96 年5月25日止，可見其生活有所不便。又腦震盪創傷
        之後遺症，因個案創傷程度及體質之不同，可能會有不
        同之症狀及嚴重度，包括記憶力或味覺、嗅覺等功能之
        減損，已有榮總98年7月13日北總骨字第0980014720 號
        函說明可稽（原審訴字卷第247頁）； 再頭部因事故原
        因而受到大的外力衝擊，導致腦的組織發生障礙，症狀
        有健忘、頭痛、噁心，多數的輕微頭部外傷病患不一定
        會在創傷時就醫求治，但病患在頭部受傷幾天後甚至出
        院後，仍然會為身體症狀所困擾，例如：頭痛、頭暈、
        噁心、嘔吐、記憶力變差、注意力不易集中等稱之為「
        腦震盪後症候群」；另嗅覺功能消失，大多是由頭部外
        傷後嗅覺神經路徑受損，造成嗅覺障礙所引起，亦有醫
        學百科、黃勝堅及江秉穎醫師之醫學論文可參（本院卷
        第55- 64頁）。而本件被上訴人丁○○於本件車禍發生
        受有頭部外傷併腦震盪，已如上述，於其後自訴有記憶
        力不良之情形，且於98年8月3日經榮總診斷為功能性嗅
        覺全失，有榮總98年8月3日診斷證明書在卷（原審訴字
        卷第259頁），核與前開醫學資料所載相符， 堪認係因
        本件車禍受有頭部外傷之後遺症，其於精神上受有相當
        痛苦，爰依民法第195條規定請求非財產上損害賠償，
        自屬有據。
      (2)本院審酌：被上訴人丁○○係41 年4月15日生，台中縣
        東勢國小畢業，業據其陳明（本院卷第71頁），發生本
        件車禍時係50餘歲婦女，從事清潔工作，年薪為13萬元
        ，名下有不動產財產總額447萬6,200元，有稅務電子閘
        門財產所得調件明細表可按（原審訴字卷45-48 頁）。
        上訴人係74年8月30 日生，大學畢業，發生本件車禍時
        年僅21歲，係學生，95、96年度薪資所得依序為 8,075
        元、5萬5,352元，名下無其他財產，亦有稅務電子閘門
        財產所得調件明細表足憑（原審訴字卷第53 -56頁）。
        本院綜合斟酌兩造上開身分地位、經濟資力，被上訴人
        丁○○所受傷勢不輕，休養復原期間長及上訴人迄未道
        歉等一切情狀，因認被上訴人丁○○得請求之精神慰撫
        金以40萬元為妥適，逾上開金額外之請求，不應准許。
        原審判決被上訴人丁○○得請求精神慰撫金30萬元及自
        97年1月9日起算之法定遲延利息，尚有不足，被上訴人
        丁○○提起附帶上訴，就此部分請求上訴人再給付10萬
        元及法定遲延利息，為有理由，應予准予。
  (二)被上訴人丙○○部分：
    1.醫療費用部分；
      (1)查被上訴人丙○○因本件車禍受傷，經送往台大醫院急
        診，經醫診斷為：頭部外傷、右肩拉傷、左膝挫傷併擦
        傷，有台大醫院95年12 月5日診斷證明書可按（原審附
        民卷第64頁）；被上訴人丙○○並前往台大醫院、中山
        醫院之外科、骨科及神經內科暨安康中醫診所治療，因
        而支出如原審判決附表二「丙○○部分」所示之醫療費
        用共計5,610元（台大醫院880元、中山醫院3,680 元，
        安康中醫診所1,050元）， 業據提出安康中醫診所診斷
        證明書及各該醫院診所之收據為證（原審附民卷第66 -
        79、81頁），核係被上訴人丙○○因本件車禍受傷為治
        療而支出之必要費用，則其請求上訴人給付此部分醫療
        費用，應屬正當。
      (2)上訴人雖辯稱：被上訴人丙○○有「第四、五腰椎關節
        鬆動」，與本件車禍無涉，故其因第四、五腰椎關節鬆
        動而支出之相關醫療費用均應剔除。其遲至95年12月23
        日始至安康中醫診所治療左膝挫傷，可見受傷不嚴重，
        則安康中醫診所支出之1,050 元與本件車禍無關等節。
        然查：
        被上訴人丙○○於本件車禍95年12月4 日發生後，旋
          於95年12月5日、12月19日、12月26日、96年1月30日
          、96年11月30日前往中山醫院就診五次，並在95年12
          月19日就診時即主訴：兩週前之跌倒，下背痛之情，
          腰椎第四、五關節鬆動原因可能為外力或車禍，業經
          中山醫院98年2月4日山醫總字第0029號函覆明確（原
          審訴字卷第204頁）；其後於96年1月30日再經診斷罹
          患第四、五腰椎關節鬆動，亦有中山醫院96年1 月30
          日診斷證明書足憑（原審附民卷第65頁）。自被上訴
          人丙○○就醫診治之歷程觀之，足認其罹患之第四、
          五腰椎關節鬆動與本件車禍間有相當因果關係。
        又被上訴人丙○○因本件車禍致受有左膝挫傷，此於
          台大醫院急診時即已診斷明確，復於 96年2月23日前
          往骨科就診，有台大醫院門診醫療費用單據可稽（原
          審附民卷第69頁），則其於95年12月23日起至 96年1
          月16日尋求中醫方式治療，有安康中醫診所門診醫療
          收據可按（原審附民卷第81頁），以達快速復原之目
          的，上訴人尚指摘：被上訴人丙○○此部分受傷與本
          件車禍無關之情，顯與事實不符而無足取。
    2.增加生活上需要：
      查被上訴人丙○○因本件車禍致第四、五腰椎關節鬆動，
      需使用背架以資固定支撐，因而支出 5,700元購買，業據
      提出統一發票為證（原審附民卷第80頁上方），核係因本
      件車禍而增加生活上需要之必要費用，應予准許。
    3.精神上損害賠償：
      (1)查被上訴人丙○○因95年12月4 日本件車禍發生致受有
        頭部外傷、右肩拉傷、左膝挫傷併擦傷等傷，嗣並前往
        醫院門診治療，可見其生活有所不便，於精神上受有痛
        苦，爰依民法第195 條規定請求非財產上損害賠償，自
        屬有據。
      (2)本院審酌：被上訴人丙○○係66年2月19 日生，發生本
        件車禍時為20餘歲婦女，中國工商專科學校畢業，平日
        在私人公司擔任會計，業據其陳明（本院卷第71頁），
        95、96年度薪資所得依序為38萬9,517元、42萬3,853元
        ，名下無其他財產，有稅務電子閘門財產所得調件明細
        表可按（原審訴字卷49-52 頁）；另上訴人之身分地位
        及資力，則如前開六、(一)、4.(2)所述。本院綜合斟酌兩
        造上開身分地位、經濟資力，被上訴人丙○○所受傷勢
        輕微及上訴人迄未道歉等一切情狀，因認被上訴人丙○
        ○得請求之精神慰撫金以5 萬元為妥適。原審判決被上
        訴人丙○○得請求精神慰撫金5 千元及自97年1月9日起
        算之法定遲延利息，尚有不足，被上訴人丙○○提起附
        帶上訴，就此部分請求上訴人再給付4萬5千元及法定遲
        延利息範圍內為有理由，逾上開金額外之其餘請求，則
        不應准許。
  (三)承上開說明，被上訴人丁○○因本件車禍所受損害共計80萬
    9,336元（20,949+6,360+62,109+319,918+400,000=809,336
    ）；另被上訴人丙○○因本件車禍所受損害共計6萬1,310元
    （5,610＋5,700+50,000＝61,310）。
七、末按保險人依本法規定所為之保險給付，視為被保險人損害
    賠償金額之一部分；被保險人受賠償請求時，得扣除之，強
    制汽車責任保險法第32條定有明文。查被上訴人丁○○、丙
    ○○於本件事故發生後，依序領取強制汽車責任保險理賠金
    1 萬1,799元、2,310元，為渠等所不爭執，則依前開說明，
    理賠金視為上訴人損害賠償金額之一部分而應於受賠償請求
    時予以扣除，則上訴人應賠償被上訴人丁○○之金額為79萬
    7,537元（809,336-11,799=797,537） ，應賠償被上訴人丙
    ○○之金額為5萬9,000元（61,310-2,310=59,000）。
八、綜上所述，被上訴人依侵權行為之法律關係，得請求上訴人
    給付被上訴人丁○○79萬7,537元、被上訴人丙○○5萬9,00
    0元，及均自原審起訴狀繕本送達上訴人翌日即97年1 月9日
    起算之法定遲延利息，被上訴人逾上開金額外之其餘請求，
    則應予駁回。關於原審判命上訴人給付部分，並無不合，上
    訴人仍執陳詞，指摘原判決不當，為無理由，應駁回其上訴
    。又原審就被上訴人丁○○之精神慰撫金部分，僅判准30萬
    元，尚有不足，業據其就此部分提起附帶上訴，請求上訴人
    再給付10萬元本息，為有理由；另原審就被上訴人丙○○之
    精神慰撫金部分，僅判准5 千元，亦有未洽，亦據其就此部
    分提起附帶上訴，請求上訴人再給付5萬元本息，就其中4萬
    5 千元本息部分為有理由，其餘則屬無據，應予駁回，爰判
    決如主文第三項所示。
九、據上論結：上訴人之上訴為無理由，被上訴人丁○○之附帶
    上訴為有理由，被上訴人丙○○之附帶上訴為一部有理由，
    一部無理由，依民事訴訟法第449條第1項、第78條、第79條
    ，判決如主文。
中    華    民    國    99    年    4     月    28    日
                  民事第一庭
                      審判長法  官  張耀彩
                            法  官  盧彥如
                            法  官  林金吾
正本係照原本作成。
不得上訴。
中    華    民    國    99    年    4     月    28    日
                            書記官  張淑芳

司法院資訊處製作；財團法人民間司法改革基金會備份。
